【裁判字號】    97,訴,357
【裁判日期】    970930
【裁判案由】    所有權移轉登記
【裁判全文】
臺灣嘉義地方法院民事判決               97年度訴字第357號
原      告  甲○○
被      告  乙○○
上列當事人間請求所有權移轉登記事件，本院於民國97年9月19
日言詞辯論終結，判決如下：
  主  文
原告之訴駁回。
訴訟費用由原告負擔。
  事實及理由
一本件被告經合法通知，未於言詞辯論期日到場，核無民事訴訟
  法第386條所列各款情形，爰依原告之聲請，由其一造辯論而
  為判決。
二原告主張：座落嘉義縣番路鄉76-9號土地（下稱系爭土地）權
  利範圍4353分之3306係原告父親留下之祖產，因原告為公務員
  ，無法取得自耕農證明，且被告退休後，要讓被告辦理農保，
  且計畫在系爭土地上蓋養護中心，需有護理師執照，被告有護
  理師執照，故被告民國95年9月1日退休後，原告借用被告之名
  義登記為系爭土地權利範圍之所有權人。嗣兩造感情不好，於
  96年5月20日簽立協議書（下稱系爭協議書），被告同意離婚
  後，將上開系爭土地移轉登記予原告，原告乃向本院聲請調解
  ，經本院以96年度調字第151號（下稱系爭事件）受理，於96
  年12月4日成立調解（下稱系爭調解筆錄），調解成立內容：
  被告願於97年1月4日前兩造辦妥離婚登記後，將座落嘉義縣番
  路鄉○○段76-9號土地面積3,306平方公尺所有權全部移轉登
  記與原告，原告依上開調解筆錄於97年4月21日辦理移轉登記
  予原告，然被告拒不偕同原告辦理離婚登記，而請求嘉義縣竹
  崎地政事務所（下稱竹崎地政）於97年5月22日塗銷移轉登記
  ，依調解內容，兩造需於97年1月4日前辦妥離婚登記，移轉登
  記之條件始為成就。原告以96年12月20日存證信函通知被告，
  並電話通知被告委任之律師轉達被告於96年12月27日下午3偕
  同原告至戶政事務所辦理離婚登記，但被告未到場。原告又於
  97年1月2日委託被告之同事、原告之姊姊，以電話聯絡被告之
  大嫂，通知被告於97年1月4日至戶政事務所辦理離婚登記，被
  告仍未到場，卻向本院訴請離婚，法官調閱上開筆錄，面告被
  告委任之律師，兩造應於97年4月16日前往戶政事務所辦理離
  婚登記，被告亦未到場。被告刻意不偕同原告辦理離婚登記，
  阻止條件成就，依民法第101條第1項規定，視為條件已經成就
  ，被告應將土地移轉登記予原告。又原告不欲再借用被告之名
  義登記為所有權人，被告亦應移轉登記予原告，或依系爭調解
  筆錄或系爭協議書約定，提起本訴。聲明：被告應將系爭土地
  權利範圍4353分之3306移轉登記與原告。
三被告未於言詞辯論期日到場，惟其具狀辯稱：兩造於系爭事件
  調解成立後，原告無履行誠意，先是顧及面子，不願在嘉義縣
  番路戶政事務所辦理離婚，被告依原告之要求，將戶籍自嘉義
  縣遷至板橋，約同原告、子女為證，協同辦理離婚登記，原告
  又以公務為由，要求改為其指定之日期，該日因長子期末考試
  ，原告仍堅持依其指定之日期辦理，致無法完成，被告不得已
  始提出離婚訴訟。依上開調解成立內容，兩造需於97年1月4日
  前辦妥離婚登記，移轉登記之條件始為成就。否認系爭土地是
  原告借用被告之名義登記為所有權人等語。聲明：原告之訴駁
  回。
四原告主張：兩造於96年5月20日簽立系爭協議書，原告就系爭
  協議書向本院聲請調解，經本院以系爭事件受理，於96年12月
  4日成立調解，調解成立內容：被告願於97年1月4日前兩造辦
  妥離婚登記後，將系爭土地面積3,306平方公尺移轉登記與原
  告等事實，為被告所不爭執，並據原告提出系爭調解筆錄、系
  爭土地登記謄本為證，且經本院調取系爭事件卷宗核閱無訛，
  應堪認定。惟原告主張其借用被告之名義登記為系爭土地所有
  權人，被告拒不依系爭事件成立之調解內容履行，視為條件成
  就等事實，則為被告所否認，並以前揭情詞置辯，是本件爭點
  為：(一)原告得否以被告拒不依系爭調解筆錄辦理離婚登記，視
  為條件成就，請求被告移轉登記上開土地？(二)原告依系爭協議
  書之約定，請求被告將系爭土地權利範圍4353分之3306移轉登
  記予原告，有無理由？(三)系爭土地應有部分4353分之3306是否
  原告借用被告之名義登記為所有權人？茲論述如下：
(一)原告得否以被告拒不依系爭調解筆錄辦理離婚登記，視為條件
  成就，請求被告移轉登記上開土地？
  按附停止條件之法律行為，於條件成就時，發生效力。民法第
  99條第1項定有明文。是契約附有停止條件者，於條件成就時
  ，始生效力，若條件已屬不能成就，則該項契約自無法律上效
  力之可言（最高法院22年上字第1130號判例要旨參照）。經查
  ，兩造於96年5月20日簽立系爭協議書，原告就系爭協議書向
  本院聲請調解，經本院以系爭事件受理，於96年12月4日成立
  調解，調解成立內容：被告願於97年1月4日前兩造辦妥離婚登
  記後，將系爭土地面積3,306平方公尺移轉登記與原告等事實
  ，已如前述。兩造既於系爭調解筆錄約定：被告願於97年1月4
  日前兩造辦妥離婚登記後，將系爭土地面積3,306平方公尺移
  轉登記為原告，堪認兩造約定辦妥離婚登記，為被告移轉登記
  上開土地與原告之條件，即屬民法第99條第1項所謂附停止條
  件之法律行為，於條件成就時發生效力。又原告主張被告於調
  解成立後，拒不依調解筆錄履行辦理離婚登記乙節，縱令屬實
  ，然按兩願離婚，訂立離婚書面及有二人以上證人之簽名，若
  一方拒不向戶政機關為離婚之登記，因離婚契約尚未有效成立
  ，他方自無提起請求協同辦理離婚戶籍登記之訴之法律依據（
  最高法院75年度第9次民事庭會議決議參照）。且兩願離婚中
  之離婚登記乃改變身分關係之行為，不得強制履行，自不得以
  對造拒絕協同辦理離婚登記，即認被告係以不正當方法阻止停
  止條件之成就。準此，兩造間就被告移轉上開土地之停止條件
  既未生效，原告依系爭調解筆錄，請求被告移轉登記，自屬無
  據。
(二)原告可否再依系爭協議書之約定，請求被告將系爭土地權利
  範圍4353分之3306移轉登記予原告？
1.按契約當事人以同一締約行為，結合數個契約，為契約之聯立
  。其各個契約相互間是否具有依存關係，應綜合法律行為全部
  之旨趣，當事人訂約時之真意、交易之習慣及其他具體情事，
  並本於誠信原則，為斷定之標準。又按與離婚契約聯立之系爭
  不動產歸屬之契約，既為兩造就離婚後系爭不動產歸屬之約定
  ，該契約顯係以離婚生效為停止條件（最高法院85年度臺上字
  第3020號民事裁判參照）。
2.經查，系爭協議書第1條約定：甲方（原告）與乙方（被告）
  原為夫妻關係，今雙方由於個人因素經協議自96年5月20日起
  分居，並經甲、乙雙方及見證人簽名用印後俟長子張文聰自軍
  中退伍再至戶政事務所辦理離婚登記手續；第2條約定：乙方
  移轉登記名下之嘉義縣番路鄉○○段地號76之9號土地面積1,0
  00坪所有權及地役權全部登記給甲方；第3條約定：甲方立即
  搬出嘉義縣番路鄉下坑村菜公店2之2號向丁○○○租屋（含甲
  方私人生活用品及祖先神位暨神尊）；第4條約定：有關子女
  歸屬應尊重長女張雅茹及長子張文聰之個人意願；第5條約定
  ：俟離婚手續完成後，甲、乙雙方之行為責任由法律訂定。有
  系爭協議書在卷可稽（見本院96年度調字第151號卷第12頁，
  影印外放）。系爭協議書內容包括兩願離婚、財產歸屬及子女
  監護契約，衡諸社會常情，應認當事人之真意，係於協議離婚
  時，就以婚姻為基礎之夫妻財產於離婚後如何分配，及子女監
  護問題，併予解決，是系爭協議書既係就離婚後兩造間權利義
  務之歸屬所為約定，則其中第2條移轉登記之約定，顯係以兩
  造離婚為前提，再觀諸兩造就系爭協議書於系爭調解筆錄成立
  調解亦約定以離婚登記為停止條件，已如前述，且原告自陳：
  （問：本院96年度調字第15 1號事件96年12月4日筆錄為何會
  以辦理離婚登記為前提，才辦理移轉登記？）伊尊重被告，被
  告表示為了要給她一個保障，所以筆錄才記載辦理離婚登記以
  後，才辦理移轉登記等語（見本院卷第159頁），益見兩造簽
  立系爭協議書，有關第2條移轉登記之事，係以離婚登記為前
  提甚明。又兩造並未辦理協議離婚登記，已如前述，是移轉登
  記之前提條件即協議離婚登記既未生效，則原告依系爭協議書
  ，請求被告移轉登記，自屬無據。
(三)系爭土地應有部分4353分之3306是否原告借用被告之名義登記
  為所有權人？
1.按當事人主張有利於己之事實者，就其事實有舉證之責任。民
  事訴訟法第277條本文定有明文。又按請求履行債務之訴，除
  被告自認原告所主張債權發生原因之事實外，應先由原告就其
  主張此項事實，負舉證之責任，必須證明其為真實後，被告於
  其抗辯事實，始應負證明之責任，此為舉證責任分擔之原則。
  若主張權利之原告不能舉證以證實自己主張之事實為真實，則
  被告就其抗辯事實即令不能舉證，或其所舉證據尚有疵累，亦
  應駁回原告之請求（最高法院17年上字第917號判例要旨參照
  ）。本件原告主張其就系爭土地應有部分4353分之3306，借用
  被告之名義登記為所有權人乙節，既為被告所否認，自應由原
  告就此有利於己之事實，負舉證責任。原告主張上情，固提出
  土地贈與所有權移轉契約書、農地買賣合約書、本院85年度認
  字第10309號認證書、合約書2份為據（見本院卷第122頁至第1
  25頁、第138頁至第151頁），並聲請傳訊證人丙○○、丁○○
  ○為證。
2.經查，證人丙○○證稱：伊並不知道原告將系爭土地應有部分
  4353分之3306登記在被告名下之原因，伊只是配合他們辦理移
  轉登記等語；另證人丁○○○則證稱；伊不清楚原告將土地登
  記為被告之原因等語（見本院卷第203頁、第204頁），證人丙
  ○○、丁○○○既不清楚原告將系爭土地應有部分4353分之33
  06移轉登記予被告之原因，自難以其等之證言，據以認定原告
  係借用被告之名義登記為所有權人。至原告之父張丙耀於72年
  間，將合併前座落嘉義縣番路鄉○○段76-9號土地贈與登記予
  原告，並立遺囑將上開土地上房屋贈與原告等情，固據原告提
  出土地贈與所有權移轉契約書、本院85年度認字第10309號認
  證書為證（見本院卷第122頁至第125頁、第145頁、第146頁）
  ；又原告將上開土地應有部分以原告之友人丙○○之妻丁○○
  ○名義登記為所有權人，約定得為分割登記時，再辦理分割移
  轉登記，嗣其中應有部分4353分之3306登記為被告所有等情，
  雖據原告提出合約書2份為據（見本院卷第141頁至第144頁、
  第151頁），惟此尚無法證明原告係借用被告名義登記為所有
  權人。此外，原告並未提出其他證據，以證明所主張借用被告
  名義登記之事實，是原告此部分主張尚難憑採。
五綜上，原告依系爭調解筆錄、系爭協議書、借名契約等法律關
  係，請求被告應將系爭土地權利範圍4353分之3306移轉登記與
  原告，為無理由，應予駁回。
六本件事證已臻明確，原告其餘攻擊防禦方法，經核與本判決結
  果不生影響，爰不一一論敘，併此敘明。
七據上論結，本件原告之訴為無理由，依民事訴訟法第385條第
  1項前段、第78條，判決如主文。
中    華    民    國    97    年    9     月    30    日
                  民事第二庭  法  官  蘇雅慧
正本係照原本作成。
如不服本判決，應於送達後20日內，向本院提出上訴狀並表明上
訴理由，如於本判決宣示後送達前提起上訴者，應於判決送達後
10日內補提上訴理由書（須附繕本）。
中    華    民    國    97    年    9     月    30    日
                              書記官  劉昀匊


司法院資訊處製作；財團法人民間司法改革基金會備份。
